【裁判字號】    88,訴,2874
【裁判日期】    890303
【裁判案由】    清償債務
【裁判全文】
臺灣高雄地方法院民事判決  八十八年度訴字第二八七四號
    原      告  金線蓮實業有限公司
    法定代理人  甲○○
    訴訟代理人  丙○○
                丁○○
    送達代收人  乙○○
    被      告  己○○
                戊○○
    右二人共同
    訴訟代理人  熊碧雄律師
右當事人間清償債務事件，本院判決如左：
    主      文
原告之訴駁回。
訴訟費用由原告負擔。
    事      實
甲、原告方面：
  一聲明：被告應連帶給付新台幣（下同）一百二十二萬一千四百九十元，及自支付
    命令繕本送達翌日起至清償日止，按週年利率百分之五計算之利息。
  二陳述：
  (一)訴外人源豐商行即李淵源邀同被告擔任保證人，於八十七年十月十九日與原告訂
    立「金線蓮機能飲料經銷合約書」，承銷原告之金線蓮機能性飲料，自八十八年
    三月起至同年五月三十一日止，共計積欠原告貨款一百二十二萬一千四百九十元
    。被告二人均為保證人，就訴外人源豐商行即李淵源所欠前開貨款，應負連帶清
    償責任。為此爰依保證契約之約定，請求被告連帶給付一百二十二萬一千四百九
    十元，及自支付命令繕本送達翌日起至清償日止，按週年利率百之五計算之利息
    。
  (二)對被告抗辯所為之陳述：
    與原告訂立經銷契約之經銷商，大部分均有抵押權設定，但為產品推廣與擴大銷
    售領域，故有系爭經銷契約放寬經銷商條件之替代作法，即由經銷商於未辦妥抵
    押權登記前先覓保證人作保，原告審核保證人資產符合後，得依經銷商之訂單先
    行出貨。且兩造間之保證契約與經銷契約係於同日簽訂，被告二人均知悉保證契
    約訂立之事。
  三證據：提出經銷合約書暨保證書、應收票據明細表各一份、支票暨退票理由單各
    九紙、出貨單四紙為證，聲請訊問證人丙○○。
乙、被告方面：
  一聲明：如主文所示。
  二陳述：
    訴外人源豐商行即李淵源雖於八十七年十月十九日與原告訂立「金線蓮機能飲料
    經銷合約書」，然前開經銷合約書第五條第三項約定，「被告應提供每月營業額
    三倍以上價值之政府公告價格之房地產向地政機關辦理設定抵押登記，做為保證
    履行甲方合約所訂各條款之擔保」，又第十七條約定，「設定完成之當日起，此
    合約書始正式生效。如因其他因素無法完成抵押權設定時，此合約書如同虛設，
    自動作廢，不得異議」，而原告與訴外人源豐商行即李淵源間並未依約完成抵押
    權設定程序，合約書即自動作廢，被告所簽訂之保證書亦因此而失效，原告依保
    證契約之約定提起本件訴訟，顯屬無據。況保證契約縱使有效，原告亦未對主債
    務人源豐商行即李淵源先為給付貨款之請求，被告僅為保證人，應於原告對主債
    務人求償無結果後始負清償責任。
    理      由
一、原告主張訴外人源豐商行即李淵源邀同被告擔任保證人，於八十七年十月十九日
    與原告訂立「金線蓮機能飲料經銷合約書」，承銷原告之金線蓮機能性飲料，自
    八十八年三月起至同年五月三十一日止，共計積欠原告貨款一百二十二萬一千四
    百九十元。被告二人均為保證人，就訴外人源豐商行即李淵源所欠前開貨款，應
    負連帶清償責任，為此依保證契約之約定提起本件訴訟等語。被告則以依原告與
    訴外人源豐商行李淵源間之經銷契約第十七條約定，如未完成抵押權設定登記，
    則該經銷合約自動作廢，則被告所簽訂之保證書亦因此失效，縱保證書有效，原
    告亦應先向主債務人請求所欠貨款，不得先對保證人請求履行等語，資為抗辯。
二、本件原告主張訴外人源豐商行即李淵源於八十七年十月十九日與原告訂立「金線
    蓮機能飲料經銷合約書」，承銷原告之金線蓮機能性飲料，自八十八年三月起至
    同年五月三十一日止，共計積欠原告貨款一百二十二萬一千四百九十元乙節，業
    據提出經銷合約書、應收票據明細表各一份、出貨單四紙為證，此復為被告所不
    爭執，自堪信原告此部分主張為真實。惟就原告主張兩造間有保證契約之約定乙
    節，固有原告提出之經銷合約書所附保證書一份為證，然被告則抗辯保證契約業
    已失效等語。茲所應予審究者，乃兩造間之保證契約是否有效之問題。
三、按稱保證者，謂當事人約定，一方於他方之債務人不履行債務時，由其代負履行
    責任之契約，為民法第七百三十九條所明定。是保證債務乃從債務，以主債務之
    存在為前提。如主債務尚未發生，則保證債務即無由獨立存在。故使主債務發生
    之契約或使將來發生主債務之基礎之契約，不論基於何種原因無效時，保證契約
    亦為無效。
四、經查，系爭經銷契約第十七條已約定，「設定完成之當日起，此合約書始正式生
    效。如因其他因素無法完成抵押權設定時，此合約書如同虛設，自動作廢，不得
    異議」等語；而該條所謂「設定完成」，係指同契約第五條所約定之保證條件第
    三項：「乙方（指源豐商行李淵源）應提供每月營業額三倍以上價值之政府公告
    價格之房地產向地政機關辦理設定抵押登記，做為保證履行甲方（指原告）合約
    所訂各條款之擔保」等約定而言，此均觀卷附經銷契約書之記載即明。且訴外人
    源豐商行李淵源並未依前開經銷合約之約定完成抵押設定登記，此亦經原告自承
    在卷甚明。則依原告與訴外人源豐商行李淵源之前開約定，系爭經銷契約因未完
    成抵押權設定登記即告失效。又查，系爭保證書係於八十七年十月十九日與前開
    經銷契約書同時訂立，且接頁處均蓋有兩造與訴外人源豐商行李淵源之印章，此
    有該保證書一份在卷可查。且系爭保證書記載，「茲保證李淵源‧‧‧今後經銷
    金線蓮優機能性飲料系列產品在經銷期內絕對遵守規矩誠實經銷，如有侵占貨品
    帳款不清虧欠等情（本合約書授信額度為新台幣一百八十萬元整），保證人願負
    完全責任」等語，亦與經銷合約書第五條第一項所約定之「保證條件：本合約授
    信額度為新台幣一百八十萬元」等語相符。由上開各節觀之，系爭保證契約所擔
    保之主債務係原告與訴外人源豐商行李淵源所訂、期間為自八十七年十月十九日
    至八十八年十月十九日止之前開經銷契約至明。惟系爭經銷契約又因尚未完成抵
    押權登記而不生效力，已如前述，揆諸前開說明，則兩造間之保證契約亦因所擔
    保之主債務無效而無效。被告所辯系爭保證契約已因主契約之無效而無效等語，
    堪可採取。至原告於抵押權尚未設定完成期間另行出貨供訴外人源豐商行李淵源
    經銷，縱可成立其他契約，然原告就本件保證契約係擔保此一另行出貨契約乙節
    ，並未舉證以實其說，故亦難認系爭保證契約保證效力範圍及於此部分契約，保
    證人亦不因此就該另行成立之契約負保證責任，附此敘明。
五、從而，原告依保證契約之約定，請求被告連帶給付一百二十二萬一千四百九十元
    ，及自支付命令繕本送達翌日起至清償日止，按週年利率百之五計算之利息，於
    法無據，不應准許。
六、本件事證已臻明確，兩造其餘攻擊防禦方法，要前開論述不生影響，爰不加以一
    一論究。
據上論結，本件原告之訴為無理由，依民事訴訟法第七十八條，判決如主文。
中      華      民      國    八十九    年      三      月      三      日
                              臺灣高雄地方法院民事第五庭
~B法      官  汪怡君
右為正本，係照原本作成。
如不服本判決，應於送達後二十日內向本院提出上訴狀。
中      華      民      國    八十九    年      三      月      三      日
~B書  記  官  劉榮華


司法院資訊處製作；財團法人民間司法改革基金會備份。
